【裁判字號】    95,台上,4323
【裁判日期】    950804
【裁判案由】    違反毒品危害防制條例
【裁判全文】
最高法院刑事判決            九十五年度台上字第四三二三號
    上  訴  人  甲○○
                        在押.
    選任辯護人  呂福元律師
上列上訴人因違反毒品危害防制條例案件，不服台灣高等法院中
華民國九十五年五月二十六日第二審判決（九十四年度上重訴字
第一０七號；起訴案號：台灣基隆地方法院檢察署九十四年度偵
緝字第一三九號），提起上訴，本院判決如下：
    主  文
原判決撤銷，發回台灣高等法院。
    理  由
本件原判決認定：上訴人甲○○之兄郭子俊（原審另案判決，尚
未確定）因於民國八十七年間，赴越南經商生意失敗，明知海洛
因係毒品危害防制條例第二條第二項第一款所定之第一級毒品，
不得非法持有、運輸，且係行政院依懲治走私條例第二條第四項
授權公告之「管制物品項目及其數額」所列甲項第四款之管制進
出口物，不得私運進口。郭子俊竟鋌而走險，於九十一年間與台
灣販毒集團掛勾，商議由該販毒集團出資，郭子俊則負責進口運
輸。郭子俊遂再與上訴人謀議在外國購買第一級毒品海洛因，並
安排運輸及走私回台，計劃在進口貨物之貨櫃內夾藏海洛因，由
越南運輸及私運管制物品進入台灣地區。嗣由販毒集團成員之成
年人籌措資金美金十一萬五千元交與郭子俊，郭子俊取得該款後
，即在台中市北屯區某海釣場，將該美金十一萬五千元委由不知
情之友人沈正雄於九十二年四月十八日前往合作金庫西屯分行換
成面額美金一千元共一百一十五張等值之旅行支票，郭子俊即攜
帶該旅行支票與上訴人赴柬埔寨購入毒品海洛因後，聯絡由越南
運輸及走私進入臺灣地區事宜。又郭子俊知悉其前妻施桂寶（原
審另案判決無罪，尚未確定）因工作關係，熟悉倉庫承租作業，
遂委託不知情之施桂寶在台灣地區負責承租倉庫及受領進口貨櫃
，先於九十一年十一、十二月間，由施桂寶以自己之名義並以新
台幣（下同）一萬三千元之租金，承租桃園縣八德巿興豐路一七
六六之一號倉庫，作為貨櫃進口後儲放夾藏海洛因之進口貨物之
用。另由上訴人於九十二年二月間申請設立「大日貿易有限公司
」（下稱大日公司），並以該公司名義辦理申請由越南進口貨物
。迨上揭事項安排妥當後，上訴人即偕同郭子俊於九十二年四月
二十二日搭機前往泰國，再轉往柬埔寨，由上訴人與郭子俊以美
金十萬餘元於當地購得毒品海洛因二十四塊，並商洽將海洛因轉
運至越南胡志明市後運輸進入台灣地區事宜。上訴人與郭子俊於
九十二年四月二十六日返回台灣後，由郭子俊將0000000
000號行動電話交與施桂寶，俾夾藏毒品海洛因之貨櫃抵達台
灣地區時，施桂寶得以該行動電話與不知情報關行人員聯絡送貨
地點事宜。郭子俊與上訴人復分別於九十二年四月三十日、同年
五月三日先後前往越南，安排將所購之海洛因二十四塊藏放在櫃
號為ＧＭＴＵ0000000號之進口貨櫃內，利用不知情之輪
船公司人員載運由越南胡志明巿出發，九十二年五月七日抵達台
灣地區基隆港而運輸及私運管制進口之第一級毒品海洛因進入台
灣地區，上訴人與郭子俊再於同月十日一同搭機返台。上訴人旋
於九十二年五月十四日委託不知情之協和仁記報關股份有限公司
（下稱協和仁記報關行）基隆地區分公司，以大日公司名義，向
基隆關稅局申報自越南胡志明市進口前揭櫃號貨櫃一只，申報貨
品名為毛巾（報單號碼：AA／九二／二三七八／０００二），承
辦之協和仁記報關行職員劉美嬌撥打0000000000號行
動電話，通知上訴人將報關費用六萬七千元匯至協和仁記報關行
基隆地區分公司華南銀行基隆港口分行帳戶，上訴人匯款後，即
通知劉美嬌以後逕撥打0000000000號行動電話，聯絡
施桂寶辦理後續運送貨物事宜。當日十四時十二分許，協和仁記
報關行基隆地區分公司之不知情經理呂金剛撥打行動電話與施桂
寶聯絡，施桂寶即指示呂金剛，僱請不知情之司機於翌日（十五
日）將前揭櫃號貨櫃運送至桃園縣八德巿興豐路一七六六之一號
倉庫。嗣由法務部調查局台北巿調查處（下稱台北市調查處）、
法務部調查局海員調查處、法務部台北縣調查站、法務部桃園縣
調查站及憲兵台北巿調查組獲報，於九十二年五月十五日上午，
與基隆關稅局機動隊先在基隆市「尚志貨櫃場」，開啟前揭櫃號
貨櫃，查獲貨櫃內毛巾箱中夾藏外裹白色薄膜包裝紙之海洛因二
十四塊後，循線前往施桂寶前向呂金剛指定之送貨倉庫地點外埋
伏，於同日十四時許查悉施桂寶已僱請不知情友人許清池、朱厚
學、王誓忞、潘得河等人，在桃園縣八德巿興豐路一七六六之一
號等候，準備協助搬運前揭櫃號貨櫃內之貨物入庫存放，嗣不知
情之司機將前揭櫃號貨櫃拖運至上開倉庫，施桂寶為台北巿調查
處調查員當場逮捕，並扣得上開毒品海洛因二十四塊（合計驗餘
淨重八二一五．三五公克、白色薄膜外包裝合計重七一一．六九
公克）。嗣郭子俊於九十三年四月三日，在桃園縣中壢市○○○
路三二一號六樓為警通緝到案；上訴人聞訊潛逃大陸，於九十四
年四月十五日通緝到案等情。因而撤銷第一審之科刑判決，改判
仍依想像競合犯之規定，從一重論處上訴人共同運輸第一級毒品
罪刑。固非無見。
惟查：(一)科刑之判決書，須將認定之犯罪事實詳記於事實欄，然
後於理由內逐一說明其憑以認定之證據，以使事實與理由兩相一
致，方為合法，倘事實欄已有敘及，而理由內未加說明，是為理
由不備之違法。原判決論處上訴人共同運輸第一級毒品罪刑，固
於事實欄一記載郭子俊於九十一年間與台灣販毒集團掛勾，商議
由該販毒集團出資，郭子俊負責進口運輸，郭子俊再與上訴人謀
議在外國購買第一級毒品海洛因，並安排運輸及走私回台，計劃
在進口貨物之貨櫃內夾藏海洛因，由越南運輸及私運管制物品進
入台灣地區等情。並於理由二(二)說明上訴人與郭子俊、未經起訴
之在台販毒集團成員等成年人，就運輸第一級毒品及私運管制物
品進口犯行，分別互有犯意聯絡，並由上訴人及郭子俊實施運輸
第一級毒品及私運管制物品進口之行為，均為共同正犯云云。惟
所認定郭子俊於九十一年間與台灣販毒集團掛勾，商議由該販毒
集團出資，並由郭子俊負責進口運輸第一級毒品一節，理由內未
記載所憑之證據及如何認定之理由，自有理由不備之違法。(二)原
判決事實欄一另記載上訴人與郭子俊共同實施犯罪，且郭子俊與
販毒集團商議，由該販毒集團出資，嗣由販毒集團成員之成年人
籌措資金美金十一萬五千元交與郭子俊，郭子俊取得該款後，即
在台中市北屯區某海釣場，將該美金十一萬五千元交予不知情之
友人沈正雄，委其於九十二年四月十八日前往合作金庫西屯分行
換成面額美金一千元共一百一十五張等值之旅行支票，郭子俊即
攜帶該旅行支票與上訴人赴柬埔寨購入毒品海洛因等情。若屬無
誤，上訴人及郭子俊似以該美金十一萬五千元取得海洛因後，再
以私運進口之方式將海洛因運輸入台。該美金即難謂與原判決所
認定上訴人及郭子俊共同實施之犯行無關。然原判決就所認定由
郭子俊向販毒集團成年人處取得上揭美金一節，理由內未說明認
定所憑之證據，亦有理由不備之違誤。(三)原判決認定上訴人係以
一行為而同時犯毒品危害防制條例第四條第一項運輸第一級毒品
罪、懲治走私條例第二條第一項私運管制物品進口罪。按懲治走
私條例第二條第一項所謂之私運管制物品進口，係指自國外私運
管制物品進入我國國境而言。原判決事實欄二認定上訴人與郭子
俊等人共同私運管制物品即第一級毒品進口，於九十二年五月七
日抵達基隆港；理由一(一)(二)則分別載稱上訴人以大日公司名義進
口之貨櫃，於九十二年五月十四日抵達基隆港云云。關於私運管
制物品進入國境完成犯罪之時間，原判決事實之認定與理由之說
明，已非一致。再運輸毒品行為，係指一切轉運與輸送毒品之情
形而言，不論係自國外輸入或國內各地間之輸送，凡將毒品由甲
地運輸至乙地，均屬之。關於本件海洛因取得及運輸情形，據證
人郭子俊於第一審證稱「我去柬埔寨買的，由賣方幫我運到越南
胡志明市」等語（第一審卷第八三頁）。原判決事實欄亦記載郭
子俊與上訴人負責赴外國購買海洛因並安排運輸及走私回台，嗣
由上訴人與郭子俊於九十二年四月二十二日共同搭機前往泰國，
再轉往柬埔寨，由上訴人與郭子俊以美金十萬餘元購買海洛因二
十四塊，並商洽轉運至越南胡志明市，再由胡志明市以船運方式
運輸抵台等情。似認定上訴人與郭子俊共同實施運輸海洛因行為
之起運點為柬埔寨。惟起訴書記載上訴人由越南運輸毒品進入台
灣；原判決理由二(一)復謂「核被告自越南運輸、私運第一級毒品
海洛因進入台灣地區」云云。關於柬埔寨至越南胡志明市間之輸
送行為，是否屬於運輸行為之一部，原判決未為任何說明，亦有
理由不備之違法。(四)間接事實之本身，雖非證據，然因其具有判
斷直接事實存在之作用，故亦有證據之機能，但其如何由間接事
實推論直接事實之存在，仍應為必要之說明，始足以斷定其所為
推論是否合理，而可認為適法。原判決依憑通訊（電信）監察作
業報告表所載上訴人與郭子俊於九十二年五月十二日上午九時二
十七分之通話內容，並參酌郭子俊於偵查中及上訴人在原審之供
述，以上訴人與郭子俊通話當時並無工作，亦未共同投資土地買
賣，認定其等通話內容所稱「權狀」、「代書」、「調契稅」、
「順勢順勢走」等詞，顯係暗指本件夾藏毒品海洛因之貨櫃進口
，上訴人對於貨櫃夾藏毒品海洛因之事，應知悉甚詳。惟上揭上
訴人與郭子俊通話內容，核非直接言及如何運輸本件相關海洛因
或私運進口事宜。且上訴人所為因從事土地投資之辯解，縱非可
採，論理上仍難憑此逕行認定該通話內容與本件運輸及私運海洛
因行為有關。查進口貨物之通關手續自報關人向海關遞送報單至
海關簽放報單為止，可分為：報關收單；查驗；分類估價；繳納
稅捐；放行等五大步驟。報關人應辦之手續則為：投單報關；申
請查驗；憑稅單納稅；持提單提貨。本件上訴人於九十二年五月
十四日委託協和仁記報關行基隆地區分公司向基隆關稅局申報以
大日公司名義進口之毛巾，依當時所適用關稅法第十三條第一項
規定：進口報關時，應填送貨物進口報單，並檢附提貨單、發票
、裝箱單及其他進口必須具備之有關文件。所謂其他進口必須具
備之有關文件，依當時關稅法施行細則第七條規定，係指：一依
其他法令規定必須繳驗之輸入許可證、產地證明書；二查驗估價
所需之型錄、說明書、仿單或圖樣；如按租賃費或使用費課稅者
，其申請書；三海關受其他機關委託查驗放行時所憑之有關證件
；四其他經海關指定檢送之證件。如有必要，事實審法院似非不
得向基隆關稅局調取該等文件，憑以審究上訴人所提出文件及取
得日期與本件之關聯。原判決未為必要之說明，逕行認定上揭通
話內容顯係暗指本件夾藏毒品海洛因之貨櫃進口且上訴人知悉該
情，自有適用證據法則不當及理由不備之違誤。(五)犯運輸毒品罪
者，其供犯罪所用或因犯罪所得之財物，均沒收之。毒品危害防
制條例第十九條第一項定有明文。此係採強制沒收主義，以達防
制毒品危害之目的，是否沒收，法院並無裁量之餘地。原判決事
實欄二三記載上訴人之共犯郭子俊將0000000000號行
動電話交付與施桂寶，俾夾藏毒品海洛因之貨櫃抵達台灣地區時
，施桂寶得以該行動電話與不知情之報關行人員聯絡送貨地點事
宜，施桂寶嗣後果以該行動電話指示報關行人員將上揭貨櫃運往
其所承租之倉庫等情。若屬無訛，該支行動電話，自係供犯運輸
毒品罪所用之物。且郭子俊亦陳稱此支行動電話係台中的貨主（
即販毒集團）拿給伊，伊再拿給施桂寶做為貨櫃進口時聯絡使用
（偵緝字第八五號影印卷第二二頁）；施桂寶亦供稱上訴人向伊
表示貨到的時候，報關行會以該電話聯絡等語（偵聲字第九六號
影印卷第八頁）。該支行動電話若屬與上訴人共同實施犯罪者所
有，自應依上揭規定沒收之。原判決對該行動電話未諭知沒收，
亦未說明有何不予沒收之理由，亦有理由不備之違法。以上或為
上訴意旨所指摘，或屬本院得依職權調查之事項，應認原判決有
撤銷發回更審之原因。
據上論結，應依刑事訴訟法第三百九十七條、第四百零一條，判
決如主文。
中    華    民    國  九十五  年    八    月    四    日
                      最高法院刑事第十庭
                          審判長法官  洪  清  江
                                法官  石  木  欽
                                法官  李  伯  道
                                法官  林  勤  純
                                法官  陳  晴  教
      本件正本證明與原本無異
                                      書  記  官
中    華    民    國  九十五  年    八    月    九    日
                                                  Ａ


司法院資訊處製作；財團法人民間司法改革基金會備份。
